臺灣臺中地方法院民事判決
110年度訴字第2968號
原      告  吳郭秀鑾
訴訟代理人  雅蔀恩‧伊勇律師
被      告  吳美惠  


            吳鵑竹  
上列當事人間請求塗銷所有權移轉登記事件，原告對被告吳美惠
之訴由刑事庭移送前來，並追加被告吳鵑竹，本院於中華民國11
1年2月10日言詞辯論終結，判決如下：
    主    文
被告吳鵑竹應與原告將坐落臺中市○○區○○段00地號土地應有部分
10000分之266，及其下1291建號即門牌號碼向學路59巷16號地下
一層房屋應有部分26分之1，暨其上1308建號即地政門牌為向學
路5之18巷（即戶政門牌59巷）28號3樓房屋全部，於民國109年6
月10日以臺中市○里地○○○○里○○○○000000號收件所為，以繼承為
登記原因之所有權移轉登記塗銷。
原告其餘之訴駁回。
訴訟費用由原告負擔。
    事實及理由
一、原告起訴時，原聲明請求：被告吳美惠、吳鵑竹應將如主文
    所示不動產之所有權移轉登記塗銷；並陳明願供擔保，請准
    宣告假執行。嗣經刑事庭以被告吳鵑竹無罪，依刑事訴訟法
    第503條第1項規定，於110年8月12日110年度附民字第578號
    判決原告對被告吳鵑竹部分之訴及假執行之聲請均駁回；此
    為程序判決，不生既判力。原告對被告吳美惠之訴由刑事庭
    移送前來，原告復以被告二人為共同侵權行為人為由，具狀
    追加被告吳鵑竹（見本院卷第45至47頁）。於111年2月10日
    言詞辯論時，原告聲明更正為如主文第一項所示（含撤回假
    執行之聲請），並當庭言詞追加不當得利訴訟標的，業記明
    筆錄（見本院卷第93頁）。核原告所為追加及變更，請求之
    基礎事實同一，就被告吳美惠而言僅係減縮應受判決事項之
    聲明，不甚礙被告之防禦及訴訟之終結，且被告於其追加及
    變更無異議而為本案之言詞辯論，視為同意其追加及變更，
    依民事訴訟法第255條之規定，自得追加及變更之。
二、按所謂「當事人適格」，係指具體訴訟可為當事人之資格，
    得受本案之判決而言（最高法院96年度台上字第1780號民事
    判決要旨）。依原告於111年2月10日言詞辯論時更正後訴之
    聲明，已然與對前揭所有權移轉登記之塗銷無處分權之被告
    吳美惠無關，則被告吳美惠即非適格之被告，其訴有當事人
    不適格之情形，並經被告吳美惠以「原告的請求與我無關」
    等語置辯，但原告明知又意圖延滯訴訟（見本院卷第93至94
    頁），為保障正當之程序利益，依民事訴訟法第249條第2項
    第1款之規定，即應以判決駁回原告對被告吳美惠之訴。
三、原告主張：原告之配偶吳明清於108年12月22日死亡，遺有如
    主文所示之不動產（下稱系爭房地），因其長子吳紘毅、次
    女吳美惠及三女吳沛玲均依法拋棄繼承，繼承人僅餘原告及被
    告吳鵑竹。詎吳美惠於109年6月間，獲悉地政機關通知「若
    系爭房地未依法定期限（繼承開始之日起六個月內）辦理繼
    承登記，將依法處以罰鍰」等內容，經被告吳鵑竹教唆及委
    託其代為辦理系爭房地之繼承登記後，雖明知原告因認系爭
    房地為吳明清之婚後財產、欲行使其夫妻剩餘財產分配請求
    權而不願與被告吳鵑竹平均繼承系爭房地，仍基於行使偽造
    私文書、使公務員登載不實之犯意，於109年6月10日，前往
    臺中市大里地政事務所，未經原告之同意或授權，擅自以原
    告之代理人名義填寫申請系爭房地繼承登記相關文件，並於
    申請文件上蓋用其平時所保管之原告印章及簽署原告之署名
    後，旋持向臺中市大里地政事務所申請辦理系爭房地由被告
    吳鵑竹、原告繼承各半之分別共有繼承登記，使不知情之該
    管公務員為形式審查後，將此一不實事項登載於職務上所掌
    管之公文書，足以生損害於原告等情。並聲明：如主文第一
    項所示。
四、被告吳鵑竹則以：就不當得利部分同意原告之請求；但否認
    有所謂侵權行為等語，資為抗辯。
五、按當事人於言詞辯論時為訴訟標的之捨棄或認諾者，應本於
    其捨棄或認諾為該當事人敗訴之判決，民事訴訟法第384條
    定有明文。被告吳鵑竹於言詞辯論時為不當得利訴訟標的之
    認諾，自應本於其認諾為被告吳鵑竹敗訴之判決。從而原告
    依不當得利之法律關係，請求被告吳鵑竹與其塗銷上揭系爭
    房地以繼承為登記原因之所有權移轉登記，即有理由。
六、至原告主張被告吳鵑竹為共同侵權行為人部分，說明如下：
（一）當事人主張有利於己之事實者，就其事實有舉證之責任；
      但法律別有規定，或依其情形顯失公平者，不在此限，為
      民事訴訟法第277條所明定。原告主張被告吳鵑竹教唆吳
      美惠為上揭行使偽造私文書、使公務員登載不實之犯行，
      自應由原告就此主張事實之存在，負舉證責任。
（二）所謂教唆犯者，係對於有責任能力之特定人，於其無犯意
      或犯意尚未確定之際，教唆其實行犯罪（最高法院70年度
      台上字第4082號刑事判決要旨）。被告吳鵑竹於刑事程序
      辯稱其係委託吳美惠跟原告聯繫後再去辦理系爭房地繼承
      登記乙節，與情理無違，縱其知悉吳美惠持有原告印章，
      亦難逕認其於委託吳美惠辦理系爭房地之繼承登記時必有
      唆使吳美惠不經原告同意或授權即持原告印章辦理由其與
      原告平均繼承系爭房地之分別共有繼承登記之事實存在。
      原告就所謂教唆之事實，徒託空言，未能舉證以實其說，
      自難認定被告吳鵑竹有何教唆吳美惠實行犯罪之行為。
（三）故原告依侵權行為之法律關係，對被告吳鵑竹所為請求，
      為無理由。
七、綜上所述，原告依不當得利之法律關係，請求命被告吳鵑竹
    與其塗銷如主文第一項所示之所有權移轉登記，為有理由，
    應予准許；逾此部分之訴，即無理由，應予駁回。
八、本件事證已臻明確，兩造其餘之攻擊、防禦方法，核與判決
    結果不生影響，毋庸逐一論列，併此敘明。
九、訴訟費用負擔之依據：民事訴訟法第80條、第78條。
中　　華　　民　　國　　111 　年　　3 　　月　　3 　　日
                  民事第三庭    法  官  蔡嘉裕
正本係照原本作成。
如對本判決上訴，須於判決送達後20日內向本院提出上訴狀。如
委任律師提起上訴者，應一併繳納上訴審裁判費。
中　　華　　民　　國　　111 　年　　3 　　月　　3 　　日
                                書記官  譚鈺陵